臺灣板橋地方法院民事判決　　　　　　　　　　　　　九十三年度訴字第七二七號
　　原　　　告　玉山商業銀行股份有限公司
　　法定代理人　丙○○
　　訴訟代理人　甲○○
　　被　　　告　乙○○
右當事人間請求分配表異議之訴事件，於民國九十三年六月二十三日言詞辯論終結，
本院判決如左：
    主    文
本院九十二年執宿字第一八七八九號清償債務強制執行事件，於民國九十三年三月十
日所製作之分配表上，被告所受分配金額新台幣壹佰壹拾伍萬伍仟柒佰捌拾捌元之分
配款，應縮減為新台幣肆拾柒萬柒仟佰陸拾元，差額之新台幣陸拾柒萬捌仟肆佰
貳拾伍元改由原告全部優先受分配之。
訴訟費用由被告負擔。
    事    實
甲、原告方面：
一、聲明：如主文所示。
二、陳述：
（一）緣原告與訴外人陳秀霞間清償債務強制執行事件，業經鈞院九十二年民執宿字
      第一八七八九號受理在案，並於九十三年二月四日拍定，並經鈞院製作分配表
      定期分配。其中原告於八十九年十二月二十七日對該案執行標的（即臺北縣蘆
      洲市○○路二二四巷四十六弄二十四之二號十二樓之不動產）設定首順位最高
      限額抵押權六百萬元與聲請人，擔保相對人對聲請人現在及將來所負一切債務
      之清償，並辦妥抵押權設定登記在案，存續期間自八十九年十二月二十六日至
      一二九年十二月二十五日。被告於九十一年五月十四日對該案執行標的設定二
      順位最高限額抵押權新台幣（下同）一百八十萬元，存續期間自九十一年五月
      十三日至九十六年五月十二日。
（二）嗣訴外人陳秀霞（以下稱借款人）於九十年一月二日向原告借貸五百萬元（以
      下簡稱第一筆借款），期間二十年，於九十年五月二十四日再向原告借貸二百
      萬元（以下簡稱第二筆借款），期間二年，並簽發借款契約及本票各一紙交由
      原告留存。然第一筆貸款於九十一年六月十三日因繳息遲延，原告遂向鈞院聲
      請支付命令，並以鈞院九十一年度促字第四四六三二號發給支付命令並確定在
      案，第二筆借款於九十一年七月八日因繳息遲延，原告遂向鈞院聲請支付命令
      ，並以鈞院九十一年度促字第四九九四六號發給支付命令並確定在案。
（三）按所謂「最高限額抵押權」，係對於債權人一定範圍內之不特定債權，預定一
      最高限額，由債務人或第三人提供抵押物予以擔保之特殊抵押權。此種抵押權
      所擔保之債權，除訂約時已發生之債權外，即將來發生之債權，在約定限額之
      範圍內，亦為抵押權效力所及，其實際債權額係在結算，即最高限額抵押權確
      定時確定，此後發生之債權即不在該最高限額抵押權擔保之範圍，最高法院九
      十二年台上字第一六九三號、九十一年台上字第一九六二號判決即採此見解，
      故借款人提供其所有之不動產設定予原告最高限額抵押權六百萬元後，再向原
      告聲請二筆借款，且二筆借款之發生日皆在該最高限額抵押權確定前發生，故
      此二筆借款皆在該抵押權擔保範圍內，即在最高限額抵押權六百萬元範圍內，
      該二筆借款即有優先受償之權。案經原告對抵押物聲請強制執行拍賣後，獲得
      價款六百三十六萬元，並經鈞院製作分配表分配，其中第一筆借款受分配五百
      一十五萬五千零四十二元，列為第一順位抵押權範圍內，有優先受償權，然第
      二筆借款依分配表之現欠合計為六十七萬八千四百二十五元，二筆債權合計為
      五百八十三萬三千四百六十七元，未逾最高限額抵押權六百萬元之設定範圍內
      ，依法只要只要在最高限額抵押權範圍內發生之債權且未逾最高限額抵押權設
      定金額，都在該最高限額抵押權之擔保範圍內，故原分配表將原告第二筆債權
      列為普通債權，於法不合。
（四）原分配表認為原告於陳報債權時提出第二筆借款之執行名義與第一筆借款之執
      行名義非同一筆債權，而認定原告之第二筆債權無優先受償之權，然依最高限
      額抵押權之定義而言，即縱使於最高限額抵押權設定後，再發生之債權，只要
      在抵押權約定之限額內皆在擔保範圍內，且法律亦未規定該不特定債權必須為
      同一筆債權，始可受到最高限額抵押權之保障，原分配表僅因原告提出之第二
      筆執行名義與第一筆執行名義不同，而認定原告之第二筆債權不在抵押權擔保
      範圍內，似於法不合，且如債權人僅因取得二筆以上之執行名義，即認定第二
      筆以上之執行名義與第一筆執行名義為不同筆債權，而不列入擔保範圍內，即
      不利於最高限額抵押權人。
（五）次查依法對於執行標的有擔保物權或優先受償權之債權人，不論其債權已否屆
      清償期，債權人有無參與分配，執行法院應就已知之債權及其金額列入分配，
      此見強制執行法第三十四條即有明文規定，且最高法院八十六年台上字第三四
      七七號判決亦採相同見解，原告於九十一年八月七日針對第二筆借款逾期金額
      向鈞院聲請假扣押，並以九十一年度執全松字第二七七六號假扣押查封在案，
      請求金額為一百零四萬五千七百一十四元，而原告亦於九十三年二月二十三日
      與第一筆借款一起陳報債權予鈞院知悉，依法縱使有擔保物權或優先權之債權
      人，未依法參與分配，只要在法院知悉債權額之範圍內即可優先受償，然原告
      除了就第二筆借款對該擔保品聲請假扣押外，法院依法應在假扣押債權金額內
      應分配與假扣押債權人之金額，提存之，強制執行法第一三三條即有明文規定
      ，且原告尚於期限內陳報債權，依「舉輕以明重」之法理而言，法院應屬已知
      原告之假扣押債權及金額，應不適用強制執行法第三十四條第四項規定，債權
      金額非執行法院所知，而喪失優先權之情形。
（六）另查原分配表中鈞院認為原告（即假扣押債權人）未聲明參與分配，然按強制
      執行法第一三三條規定「因執行假扣押收取之金錢及依分配程序應分配與假扣
      押債權人之金額，應提存之」意即假扣押之標的物經他債權人聲請為終局執行
      ，就所得金額實施分配時，假扣押債權人就保全之金錢債權，發生參與分配之
      效力，其應受分配之金額應予提存，日後假扣押債權人取得終局之執行名義時
      則就該提存之金額受償，無庸另行聲明參與分配，故依該法第一百三十三條之
      規定，假扣押債權人不需再行聲明參與分配即生參與分配之法律效果。
（七）被告認為原告所提之分配表異議，有以下之疑點：１、土地及建物登記謄本之
      記載，是否與假扣押債權人之主張相符；２、假扣押債權金額，非終局執行名
      義，金額是否正確，尚未可知；３、會算期屆至後，假扣押債權人仍准債務人
      增加債務，非擔保效力所及。然查：１、土地及建物謄本所登記原告之首順位
      抵押權金額為六百萬元；２、原告針對假扣押債權部分已取得支付命令及確定
      證明；３、依前述事實及理由欄（二）、（三）之記載，該二筆借款皆在結算
      期（會算期）前即產生，非如同被告所言，於結算期後始增加之債務，故被告
      之疑點不可採。
（八）綜上，原告於現欠債權金額合計五百八十三萬三千四百六十七元，尚在原告與
      借款人間所設定之最高限額抵押權範圍內，依法應由原告優先受償，雖原告提
      出之第二筆借款之執行名義與第一筆借款之執行名義非同一筆債權，然應皆屬
      抵押權擔保範圍內，故請鈞院准予將分配表內被告所受分配金額一百一十五萬
      五千七百八十八元之分配款，應縮減為四十七萬七千三百六十三元，差額之六
      十七萬八千四百二十五元改由原告全部優先受償。
三、證據：提出（一）他項權利證明書、抵押權設定契約書及其他約定事項影本各一
    份、（二）土地及建物謄本影本一份、（三）借款契約及本票影本各一紙 、（
    四）本院九十一年度促字第四四六三二號支付命令及確定證明影本各一份、（五
    ）本院九十一年度促字第四九九四六號支付命令及確定證明影本各一份、（六）
    本院九十二年度宿字第一八七八九號分配表影本一份為證。
乙、被告方面：
    被告未於言詞辯論期日到場，亦未提出準備書狀作何聲明或陳述。
    理    由
甲、程序方面：
一、本件被告未於言詞辯論期日到場，核無民事訴訟法第三百八十六條各款所列情形
    ，爰依原告聲請，由其一造辯論而為判決。
二、次按強制執行程序中，債權人或債務人對於分配表聲明異議，其他債權人或債務
    人於分配期日未到場，執行法院未依聲明異議更正分配表，而將聲明異議狀對之
    為送達，其他債權人或債務人就聲明異議為反對陳述者，聲明異議人對反對陳述
    之其他債權人或債務人提起分配表異議之訴，應類推適用強制執行法第四十一條
    第四項規定。亦即聲明異議人對其他債權人或債務人提起異議之訴之十日期間，
    應自受執行法院通知有反對陳述之日起算，而非自分配期日起算（最高法院八十
    七年度臺上字第二八一九號、八十八年度台抗字第一九一號裁定意旨參看）。經
    查本院九十二年度民執宿字第一八七八九號清償債務強制執行事件，於九十三年
    三月十日作成分配表，定同年三月二十六日為分配期日，嗣原告於九十二年三月
    十五日收受分配表，並於同年月十六日具狀聲明異議，經本院民事執行處於九十
    三年三月十七日以板院通九十二年度執宿字第一八七八九號函通知被告就該聲明
    異議狀表示意見，於九十三年三月二十六日送達被告，被告於九十三年四月一日
    為反對之陳述，經本院於九十三年四月十四日通知原告，該通知於同年四月十九
    日送達原告，嗣原告於十日內之同年四月二十二日提起本件分配表異議之訴，並
    同時陳報本院執行處，揆諸前開說明，其提起本件訴訟，自屬合法。
乙、得心證之理由：
一、原告主張之事實，已據其提出與所述相符之他項權利證明書、抵押權設定契約書
    及其他約定事項影本各一份、土地及建物謄本影本一份、借款契約及本票影本各
    一紙、本院九十一年度促字第四四六三二號支付命令及確定證明影本各一份、本
    院九十一年度促字第四九九四六號支付命令及確定證明影本各一份、本院九十二
    年度宿字第一八七八九號分配表影本一份為證，而按「所謂最高限額之抵押契約
    ，係指所有人提供抵押物，與債權人訂立在一定金額之限度內，擔保現在已發生
    及將來可能發生之債權之抵押權設定契約而言，此種抵押權所擔保之債權，除訂
    約時已發生之債權外，即將來發生之債權，在約定限額之範圍內，亦為抵押權效
    力所及。．．．，凡在存續期間所發生之債權，皆為抵押權效力所及，於存續期
    間屆滿前所發生之債權，債權人在約定限額範圍內，對於抵押物均享有抵押權，
    ．．．。」，最高法院著有六十六年臺上字第一○九七號判例可資參照，則查，
    訴外人提供其所有之不動產設定予原告最高限額抵押權六百萬元後，先後向原告
    借用上述二筆借款，而二筆借款之發生日皆在該最高限額抵押權確定前發生，且
    第一筆貸款於九十一年六月十三日因訴外人繳息遲延，原告遂向本院聲請支付命
    令，並經本院以九十一年度促字第四四六三二號發給支付命令並確定，第二筆借
    款於九十一年七月八日因訴外人繳息遲延，原告遂向本院聲請支付命令，並經本
    院以九十一年度促字第四九九四六號發給支付命令並確定在案等情，有上述支付
    命令及確定證明影本等件在卷可參，故此二筆借款皆在該最高限額抵押權六百萬
    元範圍內，該二筆借款即有優先受償之權無訛。
二、是按被告已於相當時期受合法之通知，而於言詞辯論期日不到場，亦未提出準備
    書狀爭執者，依民事訴訟法第二百八十條第三項規定，準用同條第一項之規定，
    視同自認。本件被告於言詞辯論期日前相當時期受合法通知，卻未於言詞辯論期
    日到場，又未提出準備書狀爭執，自應依法視為對原告主張之事實自認，則自足
    認為原告前述主張之事實為真實。
三、從而，原告提起本件分配表異議之訴，求為判決本院九十二年執宿字第一八七八
    九號清償債務強制執行事件，於九十三年三月十日所製作之分配表上，被告所受
    分配金額一百一十五萬五千七百八十八元之分配款，應縮減為四十七萬七千三百
    六十三元，差額之六十七萬八千四百二十五元改由原告全部優先受分配之，為有
    理由，應予准許。
四、結論：原告之訴為有理由，依民事訴訟法第三百八十五條第一項前段、第七十八
    條，判決如主文。
中　　　華　　　民　　　國　　九十三　　年　　　七　　　月　　 三十 　　日
                                臺灣板橋地方法院民事第一庭
                                    法  官  邱靜琪
右為正本係照原本作成
如對本判決上訴，須於判決送達後廿日內向本院提出上訴狀
中　　　華　　　民　　　國　　九十三　　年　　　七　　　月　　 三十 　　日
                                    書記官  白俊傑
